---
title: 'Trabalho LEA: Bandits'
author:
  - Pedro Ricardo Binhardi
  - Juliano Parasmo Pantani
date: "`r format(Sys.Date(), '%d de %B de %Y')`"
output:
  html_document:
    toc: yes
    df_print: paged
  pdf_document:
    toc: yes
    number_sections: yes
---

```{r setup, include=FALSE}
knitr::opts_chunk$set(echo = FALSE, warning = FALSE, message = FALSE, fig.align = "center", out.width = "80%")
library(tidyverse)
library(patchwork)
set.seed(2026)
```

# Parte 1

Nesta seção, analisamos um problema de bandit com espaço de ações $\mathcal{A}=\{1,...,5\}$. As recompensas seguem uma distribuição normal, onde $R_{t}|a_{t}=a \sim \mathcal{N}(\mu_{a},\sigma^{2})$ com variância conhecida $\sigma=1$. Para o estudo de simulação, assumimos o caso nulo onde não há superioridade entre os braços, ou seja, $\mu_{1}=\mu_{2}=\cdot\cdot\cdot=\mu_{5}=0$. O objetivo é avaliar o comportamento do intervalo de confiança de 95% usual para o braço selecionado empiricamente como o melhor, denotado por $\hat{a}=\arg\max_{a\in\mathcal{A}}\hat{\mu}_{a}$. O intervalo ingênuo construído é $\hat{\mu}_{\hat{a}}\pm 1.96\sigma/\sqrt{n_{\hat{a}}}$.

```{r}
# Função para simular o experimento Parte 1
simular_bandit_normal <- function(T_steps = 500, policy = "uniform") {
  K <- 5
  mu <- rep(0, K)
  sigma <- 1
  
  # Inicialização
  n_a <- rep(0, K)
  sum_a <- rep(0, K)
  
  # Puxar cada braço uma vez para inicializar
  for(a in 1:K) {
    r <- rnorm(1, mu[a], sigma)
    n_a[a] <- 1
    sum_a[a] <- r
  }
  
  for(t in (K+1):T_steps) {
    mu_hat <- sum_a / n_a
    
    if(policy == "uniform") {
      a_t <- sample(1:K, 1)
    } else if(policy == "greedy") {
      a_t <- which.max(mu_hat)
    } else if(policy == "ucb") {
      # c = 2 para UCB
      ucb_score <- mu_hat + 2 * sqrt(log(t) / n_a)
      a_t <- which.max(ucb_score)
    } else if(policy == "ts") {
      # Thompson Sampling: posteriori N(mu_hat, sigma^2/n_a) assumindo priori plana
      theta_sample <- rnorm(K, mean = mu_hat, sd = sigma/sqrt(n_a))
      a_t <- which.max(theta_sample)
    }
    
    r <- rnorm(1, mu[a_t], sigma)
    n_a[a_t] <- n_a[a_t] + 1
    sum_a[a_t] <- sum_a[a_t] + r
  }
  
  mu_hat_final <- sum_a / n_a
  a_star <- which.max(mu_hat_final)
  mu_hat_star <- mu_hat_final[a_star]
  n_star <- n_a[a_star]
  
  # IC 95%
  moe <- 1.96 * sigma / sqrt(n_star)
  ic_lower <- mu_hat_star - moe
  ic_upper <- mu_hat_star + moe
  
  # Cobertura empírica (se 0 está no IC)
  cobertura <- (0 >= ic_lower) & (0 <= ic_upper)
  
  return(data.frame(policy = policy, a_star = a_star, mu_hat_star = mu_hat_star, 
                    n_star = n_star, cobertura = cobertura))
}

n_sims <- 1000
policies <- c("uniform", "greedy", "ucb", "ts")
resultados_p1 <- bind_rows(lapply(policies, function(p) {
  bind_rows(replicate(n_sims, simular_bandit_normal(T_steps = 500, policy = p), simplify = FALSE))
}))

cobertura_resumo <- resultados_p1 %>%
  group_by(policy) %>%
  summarise(cobertura_empirica = mean(cobertura),
            mu_hat_medio = mean(mu_hat_star),
            .groups = 'drop')
```

## Resultados da Simulação

A simulação consistiu em replicar o experimento 1.000 vezes para cada política, com um horizonte de $T=500$ passos. A cobertura empírica dos intervalos de confiança nominais de 95% está resumida na tabela abaixo e a distribuição das médias do braço vencedor é ilustrada no gráfico.

```{r}
knitr::kable(cobertura_resumo, col.names = c("Política", "Cobertura Empírica", "Média de $\\hat{\\mu}_{\\hat{a}}$"), digits = 3)

ggplot(resultados_p1, aes(x = mu_hat_star, fill = policy)) +
  geom_density(alpha = 0.6) +
  geom_vline(xintercept = 0, linetype = "dashed", color = "black") +
  facet_wrap(~policy) +
  theme_minimal() +
  labs(x = expression(hat(mu)[hat(a)]), y = "Densidade", title = "Distribuição da Média do Braço Selecionado") +
  theme(legend.position = "none")
```

## Respostas às Perguntas da Parte 1

1.  *A cobertura empírica fica próxima de 95% para todos os procedimentos?*

    Não. A cobertura empírica fica sistematicamente abaixo de 95% para todas as políticas, sendo o erro ainda mais drástico em políticas que exploram menos ativamente. Isso ocorre pois, ao tratarmos a seleção do braço $\hat{a}$ como se tivesse sido feita antes da observação dos dados, ignoramos o viés de seleção. O braço selecionado como o "melhor" frequentemente é aquele que sofreu uma realização positiva de ruído aleatório.

2.  *Como as diferentes políticas afetam a distribuição de* $\hat{\mu}_{\hat{a}}$*?*

    As políticas de alocação alteram a distribuição de $\hat{\mu}_{\hat{a}}$ deslocando-a para a direita (viés positivo) e modificando sua variância.Em políticas adaptativas, como Thompson Sampling e UCB, a adaptação temporal envia um volume maior de tráfego para braços com bom desempenho aparente precoce. Isso intensifica o deslocamento da distribuição amostral do vencedor em relação à verdadeira média nula ($\mu=0$).

3.  *Por que esse fenômeno é relevante em testes A/B, ensaios clínicos adaptativos ou seleção de modelos?*

    Em testes A/B online e ensaios clínicos adaptativos , os algoritmos tentam alocar mais amostras aos melhores tratamentos enquanto ainda aprendem. Como a alocação de amostras depende dos resultados observados iterativamente, os intervalos de confiança e p-valores ingênuos não mantêm sua interpretação estatística padrão. Ignorar esse fenômeno leva à superestimação severa dos tamanhos de efeito (a "maldição do vencedor") e ao aumento da taxa de falsos positivos na tomada de decisão.

# Parte 2

Recompensa acumulada em um exemplo Poisson Para o problema de maximização de novos cadastros diários , utilizamos um modelo de recompensas onde $R_{t}|a_{t}=a \sim Poisson(\lambda_{a})$ , com taxas verdadeiras $\lambda=(18,20,21,23,27)$. O objetivo é maximizar a recompensa acumulada $\sum_{t=1}^{T}R_{t}$.

Escolha da Priori: As prioris adotadas para as taxas são independentes e modeladas como $\lambda_{a}\sim Gamma(\alpha_{0},\beta_{0})$. Como as taxas esperadas estão em torno de 20 a 30 cadastros, escolhemos $\alpha_0 = 2$ e $\beta_0 = 0.1$. Essa parametrização fornece uma esperança a priori de $\mathbb{E}[\lambda] = \alpha_0/\beta_0 = 20$ e uma variância relativamente alta de $200$, caracterizando uma priori fracamente informativa, mas centralizada na ordem de grandeza correta do problema empírico.

```{r}
simular_poisson_bandit <- function(T_steps = 1000, policy = "uniform", epsilon = 0.1) {
  K <- 5
  lambda_true <- c(18, 20, 21, 23, 27)
  
  # Priori Gamma(alpha_0, beta_0)
  alpha_0 <- 2
  beta_0 <- 0.1
  
  alpha_t <- rep(alpha_0, K)
  beta_t <- rep(beta_0, K)
  
  rewards <- numeric(T_steps)
  actions <- numeric(T_steps)
  
  # Inicialização
  for(a in 1:K) {
    r <- rpois(1, lambda_true[a])
    rewards[a] <- r
    actions[a] <- a
    alpha_t[a] <- alpha_t[a] + r
    beta_t[a] <- beta_t[a] + 1
  }
  
  for(t in (K+1):T_steps) {
    # Médias a posteriori
    mu_hat <- alpha_t / beta_t
    
    if(policy == "uniform") {
      a_t <- sample(1:K, 1)
    } else if(policy == "greedy") {
      a_t <- which.max(mu_hat)
    } else if(policy == "eps_greedy") {
      if(runif(1) < epsilon) {
        a_t <- sample(1:K, 1)
      } else {
        a_t <- which.max(mu_hat)
      }
    } else if(policy == "ucb") {
      # Adaptando UCB para variância da posteriori Gamma: Var = alpha / beta^2
      # Usando limite superior aproximado
      std_dev <- sqrt(alpha_t / (beta_t^2))
      ucb_score <- mu_hat + 2 * std_dev
      a_t <- which.max(ucb_score)
    } else if(policy == "ts") {
      # Thompson Sampling: amostragem da priori conjugada Gamma
      lambda_sample <- rgamma(K, shape = alpha_t, rate = beta_t)
      a_t <- which.max(lambda_sample)
    }
    
    r <- rpois(1, lambda_true[a_t])
    rewards[t] <- r
    actions[t] <- a_t
    
    # Atualização conjugada
    alpha_t[a_t] <- alpha_t[a_t] + r
    beta_t[a_t] <- beta_t[a_t] + 1
  }
  
  return(data.frame(t = 1:T_steps, policy = policy, reward = rewards, action = actions))
}

policies_p2 <- c("uniform", "greedy", "eps_greedy", "ucb", "ts")
n_sims_p2 <- 100

resultados_p2 <- bind_rows(lapply(policies_p2, function(p) {
  sims <- lapply(1:n_sims_p2, function(i) {
    df <- simular_poisson_bandit(T_steps = 1000, policy = p)
    df$sim_id <- i
    df$cum_reward <- cumsum(df$reward)
    return(df)
  })
  bind_rows(sims)
}))

resumo_tempo_p2 <- resultados_p2 %>%
  group_by(policy, t) %>%
  summarise(mean_cum_reward = mean(cum_reward),
            lower_ci = quantile(cum_reward, 0.05),
            upper_ci = quantile(cum_reward, 0.95),
            .groups = 'drop')
```

## Avaliação de Políticas

Abaixo observamos a recompensa acumulada das cinco estratégias ao longo de $T=1000$ períodos, baseada em 100 simulações.

```{r}
ggplot(resumo_tempo_p2, aes(x = t, y = mean_cum_reward, color = policy, fill = policy)) +
  geom_line(size = 1) +
  geom_ribbon(aes(ymin = lower_ci, ymax = upper_ci), alpha = 0.2, color = NA) +
  theme_minimal() +
  labs(title = "Comparação de Recompensas Acumuladas",
       x = "Passo de Tempo (t)", y = "Recompensa Acumulada") +
  theme(legend.position = "bottom")
```

## Respostas às Perguntas da Parte 2

1.  Quais políticas obtêm maior recompensa acumulada?

As políticas Thompson Sampling (TS) e Upper Confidence Bound (UCB) são as que alcançam a maior recompensa acumulada ao longo do experimento. Em análises empíricas de cenários multi-armed bandits, as curvas de desempenho acumulado dessas duas abordagens apresentam o crescimento mais acentuado. Isso ocorre porque ambos os métodos conseguem mitigar o custo da exploração inicial, identificando rapidamente qual campanha possui a maior taxa média de novos cadastros ($\lambda_a$) para passar a explorá-la de forma consistente.

2.  Quais políticas exploram mais? Quais exploram menos?

**Alocação Uniforme Aleatória:** É a política que mais realiza exploração no sistema. Por ser um baseline sem capacidade de aprendizado, ela distribui as interações inteiramente ao acaso entre as cinco campanhas durante todo o horizonte de tempo, ignorando o histórico de recompensas.

$\epsilon$**-Greedy:** Apresenta uma taxa de exploração constante e fixa. Sob essa abordagem, o algoritmo continua gastando recursos explorando opções sabidamente subótimas com uma probabilidade estável $\epsilon$, mesmo em estágios avançados do experimento.

**Thompson Sampling e UCB:** Realizam uma exploração inteligente e balanceada, guiada diretamente pelo nível de incerteza dos parâmetros. À medida que o volume de dados aumenta e a variância das estimativas diminui, a necessidade de explorar decresce naturalmente.

**Greedy (Míope):** É a estratégia que menos explora. Ela foca de maneira estritamente imediata na exploração do braço que apresenta a maior média a posteriori no instante atual, sem atribuir valor estatístico à coleta de novas informações.

3.  A política greedy é competitiva? Em que situações ela falha?

Não, a política greedy não se mostra competitiva a longo prazo, apresentando um desempenho acumulado estatisticamente inferior e pouco confiável se comparado às abordagens adaptativas. O método falha criticamente devido à sua alta suscetibilidade a flutuações amostrais iniciais. Se um braço excelente (como a campanha 5, que possui λ=27) sofrer uma realização de ruído estocástico desfavorável em suas primeiras puxadas, sua média calculada será artificialmente baixa. Como a estratégia míope seleciona apenas o braço com o maior estimador pontual do momento , ela deixará de testar a campanha correta e ficará permanentemente presa em uma alternativa subótima que teve sorte inicial.

4.  A política que maximiza recompensa acumulada também estima bem todos os $\lambda_{a}$?

    Não. Há um trade-off e uma distinção fundamental entre o objetivo científico de estimar com precisão o efeito de todos os tratamentos e o objetivo prático de maximizar a recompensa cumulativa durante o processo. Para maximizar o número total de cadastros, algoritmos eficientes como UCB e Thompson Sampling direcionam rapidamente o tráfego de usuários para as versões de melhor desempenho aparente. Consequentemente, as campanhas com pior desempenho (como as de menor taxa $\lambda_{a}$) deixam de ser selecionadas e acumulam pouquíssimas observações, fazendo com que a incerteza e a variância de suas estimativas permaneçam elevadas.

5.  O modelo Poisson é adequado para o exemplo? Quais limitações ele tem?

O modelo Poisson funciona bem como uma aproximação de partida por se tratar de um modelo natural para dados de contagem inteiros e não-negativos, como novos cadastros por dia. Contudo, ele impõe limitações restritivas:

**Equidispersão:** A distribuição Poisson impõe teoricamente que a variância dos dados deve ser estritamente igual à sua média ($\mathbb{E}[R_{t}] = Var(R_{t}) = \lambda_{a}$). Na prática de tráfego web, os dados reais comumente sofrem de sobredispersão (variância muito maior que a média) gerada por picos de acessos sazonais ou engajamentos em massa.

**Independência Temporal:** Assume-se que as ocorrências de cadastros em um dia são independentes do dia anterior, desconsiderando o efeito de fadiga da campanha publicitária ou tendências macroeconômicas ao longo do tempo.

6.  Que mudanças no modelo seriam necessárias para tornar o exemplo mais realista?

Para aproximar o experimento de uma aplicação real de mercado, seriam sugeridas as seguintes evoluções estruturais:

**Modelagem de Bandit Contextual:** Em vez de assumir uma taxa fixa por campanha para qualquer usuário, o sistema deve registrar um vetor de características ou contexto do visitante (idade, localização, comportamento de navegação recente). Isso permitiria que o algoritmo personalizasse a exibição, entendendo que a melhor ação depende diretamente do perfil de quem acessa o site.

**Adoção de Distribuições Flexíveis:** Substituir a verossimilhança Poisson por uma distribuição Binomial Negativa, o que adiciona um parâmetro de forma capaz de acomodar e modelar a sobredispersão inerente ao comportamento digital dos usuários.

**Dinâmica Não-Estacionária:** Permitir que os parâmetros das taxas de conversão alterem-se com o passar do tempo, refletindo o desgaste natural das peças publicitárias (saturação) ou variações sazonais de mercado.
